臺灣臺東地方法院民事判決　　　　　　　　93年度訴字第89號
原　　　　告　丙○○
被　　　　告　乙○○即欣興汽車駕駛人訓練班
兼訴訟代理人　甲○○
上列當事人間因過失傷害案件提起附帶民事訴訟請求侵權行為損
害賠償事件，經本院刑事庭裁定移送前來 (93年度成交簡附民字
第2號)，本院於民國94年10月5日言詞辯論終結，判決如下：
    主      文
被告應連帶給付原告新臺幣壹拾伍萬參仟伍佰貳拾元，及自民國
九十四年五月十五日起至清償日止按年息百分之五計算之利息。
原告其餘之訴駁回。
訴訟費用由被告連帶負擔七分之一；餘由原告負擔。
本判決原告勝訴部分，得為假執行。
    事實及理由
一、按訴狀送達後，原告不得將原訴變更或追加他訴。但請求之
    基礎事實同一者或擴張或減縮應受判決事項之聲明者，不在
    此限。被告於訴之變更或追加無異議，而為本案之言詞辯論
    者，視為同意變更或追加。民事訴訟法第255條第2款、第3
    款、第2項分別定有明文。而所謂請求之基礎事實同一，係
    指追加之訴與原訴之主要爭點有其共同性，各請求利益之主
    張在社會生活上可認為同一或關連，而就原請求之訴訟及證
    據資料，於審理繼續進行在相當程度範圍內具有同一性或一
    體性，得期待於後請求之審理予以利用，俾先後兩請求在同
    一程序得加以解決，避免重複審理，進而為統一解決紛爭者
    即屬之。本件原告提起刑事附帶民事訴訟，請求被告甲○○
    給付新臺幣 (下同)1,122,348 元，及自附帶民事訴訟狀送
    達被告甲○○之翌日即民國93年4月29日起至清償日止，按
    年息5%計算之利息，並陳明願供擔保請准宣告假執行。其中
    原告請求被告甲○○給付汽車修理費30,000元及假執行之聲
    請部分，業經本院刑事庭於93年5月21日以93年度成交簡附
    民字第2號判決駁回確定，嗣原告於訴訟中減縮利息部分之
    請求為自94年5月15日起至清償日止按年息5%計算，與假執
    行之聲請，並追加乙○○即欣興汽車駕駛人訓練班 (下稱駕
    訓班)為被告，主張其為被告甲○○之僱用人，應與被告甲
    ○○連帶負損害賠償責任，被告駕訓班對此亦不爭執，參諸
    首揭規定，原告訴之追加及減縮自屬適法，應予准許，合先
    敘明。
二、原告主張：被告甲○○於92年4月11日上午8時10分許，駕駛
    車牌P5－9771號自用小客車搭載被告駕訓班學生張美花及林
    譽仁，沿臺東縣卑南鄉○○村○○段○道台11線公路由北往
    南方向行駛，欲前往臺東市臺東監理站參加汽車駕駛執照考
    試，途經該公路156公里400公尺處，本應注意車輛行駛時，
    駕駛人應注意車前狀況，隨時採取必要之安全措施，且於雙
    向二車道行駛時，在劃有分向限制線之路段，不得駛入來車
    之車道內，而依當時天候晴、路面乾燥、無缺陷及障礙物、
    視距良好，並無不能注意之情事，竟疏於注意上開規定，貿
    然駛入對向車道，適原告駕駛車牌H1－6439號自小客車沿該
    公路由南往北方向駛來，二車發生撞擊，致原告受有腦震盪
    、胸部挫傷、右肩瘀腫扭傷、頸部挫傷、右滑車神經損傷、
    右手撕裂傷、右眼視神經病變併第四動眼神經麻痺等傷害。
    被告甲○○因過失不法侵害原告之身體，依法應負損害賠償
    責任，又事發當時被告甲○○係為被告駕訓班載其學生前往
    臺東監理站參加汽車駕駛執照考試，乃執行職務之行為，僱
    用人駕訓班亦應依民法第188條第1項規定連帶負損害賠償責
    任，為此，爰依民法第184條第1項前段、第193條、第195
    條及第188條規定，請求被告連帶賠償原告醫療費用78,642
    元，開庭交通費用16,946元，喪失工作能力一年共420,000
    元及精神慰撫金576,760元總計1,092,348元，及自94年5月
    15日起至清償日止，按年息5%計算之利息。並聲明：被告應
    連帶付原告1,092,348元，及自94年5月15日起至清償日止按
    年息5%計算之利息。
三、被告則以: 事故發生後，原告所受傷害很輕微，所以都只看
    門診而不必住院，且刑事判決已確認車禍與原告眼睛病變無
    關，原告一再主張車禍致眼睛受傷是不合理的，原告請求的
    醫藥費用中包含與事故無關的胃腸科、皮膚科醫療費用，亦
    不合理，再損害賠償中並無開庭交通費用的項目，原告請求
    不合理，且車禍發生前四個月，原告已無工作，車禍發生後
    三個月，原告才再就業，從勞保投保薪資20,100元觀之，原
    告主張月入35,000元，喪失工作能力一年共計420,000元等
    情，更乏根據，又原告請求精神慰撫金也太高了，不合理等
    語，被告甲○○另以: 車禍當日是代其妻的班，並不是駕訓
    班的受僱人等語，資為抗辯，並聲明: 原告之訴駁回。
四、被告甲○○於前揭時、地，駕駛被告駕訓班所有車號P5–97
    71號自小客車，搭載駕訓班學生張美花及林譽仁，欲前往臺
    東市臺東監理站參加汽車駕駛執照考試，途經省道臺11線公
    路156公里400公尺處時，因疏於注意，竟將該車駛入對向車
    道，與原告駕駛車牌H1－6439號自小客車相撞，致原告受有
    腦震盪、胸部挫傷、右肩瘀腫扭傷、頸部挫傷、右手撕裂傷
    等之事實，為兩造所不爭執，復有行政院衛生署臺東醫院診
    斷證明書 (見本審卷第110頁)、急診護理記錄 (見本審卷第
    130頁至131頁)、會診記錄 (見本審卷第132頁)等件附卷可
    稽，再上開事證經臺灣省花東區車輛行車事故鑑定委員會鑑
    定結果，亦認被告甲○○駕駛自小客車，跨越中心分向限制
    線，侵入來車道，為肇事原因。原告駕駛自小客車無肇事因
    素等情。有該會出具之花鑑字第920869號鑑定意見書 ( 見
    臺灣臺東地方法院檢察署92年度發查字第651號卷【下稱發
    查卷】第21頁)在卷可考。本院刑事庭亦同此認定，而以93
    年度成交簡字第8號刑事判決判處被告甲○○因過失傷害人
    ，處有期徒刑3月，如易科罰金以300元折算1日確定在案，
    復經本院依職權調取本院93年度成交簡字第8號刑事卷宗查
    閱屬實，再原告因上開車禍事故，受有右滑車神經損傷之傷
    害，亦有前開行政院衛生署臺東醫院診斷證明書 (見本審卷
    第110頁)及病歷 (見本審卷第128頁)可據，且為兩造所不爭
    執，亦堪信為真實。是被告甲○○因過失不法侵害原告身體
    之事實，洵堪認定。再按民法第188條第1項所謂受僱人，並
    非僅限於僱傭契約所稱之受僱人，凡客觀上被他人使用為之
    服勞務而受其監督者均係受僱人。最高法院亦著有57年臺上
    字第1663號判例可資參照。本件被告甲○○既已自承事發當
    時所駕駛之車號P5–7991號自小客車為駕訓班所有 (見本審
    卷第55頁)，且不否認幫其妻即駕訓班教練上課 (見上開刑
    事卷第18頁)，事發當時，又係搭載駕訓班學生張美花及林
    譽仁前往臺東市臺東監理站參加汽車駕駛執照考試，並據張
    美花及林譽仁於警詢時陳述明確 (見警卷第5頁背面、第7頁
    背面)，依上說明，被告甲○○於事發當時，係為被告駕訓
    班執行職務，為被告駕訓班之受僱人之事實應毋庸疑，被告
    駕訓班對此亦不爭執 (見本審卷第248頁)，是原告主張被告
    駕訓班應依民法第188條第1項規定，和被告甲○○連帶負侵
    權行為損害賠償責任。自堪採信。經本院協調兩造，確認本
    件爭點為: (1)原告因系爭車禍事故，除受有刑事判決書事實
    欄所載之傷害外，是否受有其他傷害? (2)原告請求賠償之項
    目及金額是否有理?本院自應依此而為審究。
五、經查:
(一)原告一再主張除受有上述行政院衛生署臺東醫院診斷證明書
    所載腦震盪、胸部挫傷、右肩瘀腫扭傷、頸部挫傷、右滑車
    神經損傷、右手撕裂傷等之傷害外，尚受有右眼視神經病變
    併第四動眼神經麻痺之傷害，並舉馬偕紀念醫院臺北院區乙
    種診斷證明書乙份 (見發查卷第5頁)為據，而認刑事判決誤
    判云云。然查本院刑事庭曾就此事函詢馬偕紀念醫院，該院
    函復稱: 原告於92年4月14日來院眼科初診，當時主訴為右
    眼飛蚊症、視力模糊、頭痛及雙影，右眼視力矯正為0.2 ，
    因為病患為第一次眼科門診檢查，之前並無相關眼睛之資料
    ，因此無法確定是否與車禍所受之傷害有關，只能說有可能
    (見刑事卷第35頁)等語，本院刑事庭以原告係於車禍發生後
    之第3日始至該院就診，且原告於該院眼科初診時，主訴之
    症狀與原告自陳從事精密模具工作，是否因眼睛使用過度致
    視力受損，亦難脫其關連性。據此認定原告右眼視神經病變
    ，尚乏積極證據足資證明與本件車禍有相當因果關係，而將
    之排除在外，已於本院93年度成交簡字第8號刑事判決書內
    論述甚詳。本院為求慎重，再函詢原告就診之醫療院所，查
    知:
  1、行政院衛生署臺東醫院函稱: 原告於92年4月11日上午9時
     6分急診到院，經初步診斷，右滑車神經損傷部分，會診眼
     科醫師作初步診斷，因該院無處理眼部神經之能力，且原
     告也只有在92年4月11日接受一次眼科醫師急診會診，只有
     做初步診斷，無後續治療等情，有該院94年4月22日94東醫
     歷字第0940002113號函 (見本審卷第134頁)在卷可憑，再
     參酌該院治療護理記錄內載: 昏迷指數 (GCS):E3M6V5，瞳
     孔大小 (pupil size)左右眼均為3.0mm(見本審卷第130頁)
     ，當日14時，主訴右眼視力模糊，15時40分主訴車禍當時
     曾失去意識不知人事，18時10分復稱右眼視力較模糊，於
     18時15分檢查結果，昏迷指數為:E4M6V5 即意識清楚，瞳
     孔大小兩眼均為3.0mm，20時眼科醫師來複檢並解釋病情，
     次日即4月12日凌晨2時30分離院返家 (見本審卷第131頁)
     ，核與該院眼科會診記錄單 (見本審卷第132頁)明載: 視
     力0.8及1.2，診斷:trochlear palsy(滑車神經麻痺)等情
     相符，是原告車禍當日右眼猶有0.8之視力，且瞳孔反應正
     常，意識清醒，是否受有右眼視神經病變併第四動眼神經
     麻痺之傷害，即有可疑。
  2、馬偕紀念醫院亦函復稱: 原告於92年4月14日至該院眼科初
     診，視力檢查為右眼0.2，診斷為疑視神經病症，4月21日
     複診，有斜視的症狀，6月5日視力恢復為0.8，9月30日視
     力改善為1.0且無斜視，病患於此期間之眼疾有可能與車禍
     有關等語，有該院94年5月26日馬院醫外字第941803號函 (
     見本審卷第152頁)在卷可考，參以原告自92年6月25日起至
     92年8月30日止，赴臺北縣立醫院板橋院區眼科門診共四次
     ，有該院94年7月22日北縣醫歷字第0940004905號函附門診
     醫療費用證明書 (見本審卷第205頁至208頁)附卷可佐，該
     院並函復原告主訴車禍後視力模糊，惟經檢查視力無明顯
     異常，後續追蹤門診無視力檢查結果，93年12月門診視力
     屬正常範圍等情，亦有該院94年6月9日北縣醫歷字第09400
     03746號函附病歷摘要表 (見本審卷第150頁)在卷可證，可
     見原告於車禍發生後2個多月，猶有視力模糊之病況，惟經
     檢查並無異狀，是其所稱視力模糊，究屬視神經病變抑或
     屬主觀認知異常等情顯難論斷。
  3、再參以原告自承係從事於精密模具的工作 (見刑事卷第16
     頁)，眼力消耗甚巨自屬當然，其有視力模糊之病況是否因
     車禍所致已無憑判斷有如前述，此外，原告復無法舉積極
     事證以實其說，則綜上說明，原告主張上開眼疾係因車禍
     所致乙節，核屬無據甚明，不能採信，是原告因本件車禍
     事故所受傷害，應不包括右眼視神經病變併第四動眼神經
     麻痺部分應極明確。
(二)按因故意或過失，不法侵害他人之權利者，負損害賠償責任
    。不法侵害他人之身體或健康者，對於被害人因此喪失或減
    少勞動能力或增加生活上之需要時，應負損害賠償責任。不
    法侵害他人之身體、健康、名譽、自由、信用、隱私、貞操
    ，或不法侵害其他人格法益而情節重大者，被害人雖非財產
    上之損害，亦得請求賠償相當之金額。其名譽被侵害者，並
    得請求回復名譽之適當處分。受僱人因執行職務，不法侵害
    他人之權利者，由僱用人與行為人連帶負損害賠償責任。民
    法第184條第1項前段、第193條第1項、第195條第1項、第18
    8條第1項前段分別定有明文。本件被告甲○○於執行職務時
    因過失不法侵害原告身體之事實，既堪認定，被告駕訓班對
    僱用被告甲○○執行職務亦不爭執，已如上述，則被告2人
    對於原告所受之損害，自應依前揭規定，負連帶損害賠償責
    任。茲將原告請求被告連帶賠償之項目及數額，是否應予准
    許，分述如次：
   1、醫療費用部分: 原告主張其因前開傷害，除分赴行政院衛
      生署臺東醫院、馬偕紀念醫院及臺北縣立醫院等醫療院所
      治療外，並自購藥物服用，合計支出醫療費用78,642元等
      情，雖有各該醫院收據、門診繳費證明書及統一發票51張
      (見本審卷第58頁至66頁，第191頁至225頁)在卷足憑，惟
      被告原僅同意其中之11,753元部分為必要費用而不爭執，
      經本院協調後，兩造同意以30,000元為本件車禍事故所支
      出之必要費用，從而，原告請求被告應連帶給付必要之醫
      療費用30,000元，即屬正當，應予准許。
   2、開庭交通費用部分: 原告主張自本件刑事案件開始，續之
      附帶民事訴訟移本院審理後迄今，往來本院開庭共支出交
      通費用16,946元 (見本審卷第11頁、第117頁)，有購票證
      明50張 (見本審卷第67頁至70頁)附卷可考，然查損害賠
      償之債，以有損害之發生及有責任原因之事實，並二者之
      間，有相當因果關係為成立要件。故原告所主張損害賠償
      之債，如不合於此項成立要件者，即難謂有損害賠償請求
      權存在 (最高法院72年度臺上字第3433號判決參照)。又
      所謂相當因果關係，係指依經驗法則，綜合行為當時所存
      在之一切事實，為客觀之事後審查，認為在一般情形上，
      有此環境，有此行為之同一條件，均發生同一之結果者，
      則該條件即為發生結果之相當條件，行為與結果間即有相
      當因果關係；反之，若在一般情形上，有此同一條件存在
      ，而依客觀之審查，認為通常不發生或不必皆發生此結果
      者，則該條件與結果並不相當，不過為偶然之事實而已，
      其行為與結果間即無相當因果關係可言。本件原告往來本
      院開庭，係遂行其訴訟權而已，衡諸一般之情況，尚不會
      因被告前述之侵權行為，致原告必需支出前開之費用，是
      揆諸前開之說明，尚難認原告此部分費用之支出，與被告
      二人間之侵權行為間有相當因果關係，是原告本於侵權行
      為損害賠償法律關係，訴請被告連帶賠償其上述因開庭而
      支出之費用，其要件即有所欠缺。況就原告所舉購票證明
      觀之，有於93年9月9日起至94年1月21日止原告聲請停止
      訴訟程序期間往來者計13張，有於本件訴訟第1次開庭即
      93年7月12日前往來者計11張，有往來於彰化及二林、溪
      湖間者計2張，不知日期者3張，幾占全部證明之半數以上
      ，是被告抗辯開庭交通費用非屬損害賠償之範圍，原告此
      部分之請求不合理等語，信而有徵，應堪採信。原告主張
      被告應連帶給付開庭交通費用等情，依上說明，自屬無據
      甚明。
   3、喪失工作能力部分: 原告主張車禍受傷後1年間不能工作
      ，以每月收入35,000元計算共損失420,000元，並提出薪
      資袋 (見本審卷第23頁)、勞工保險卡 (見本審卷第24頁)
      及各類所得扣繳憑單 (見本審卷第72頁)等件為據，惟為
      被告所否認，經查: (1)原告於91年12月4日自源春實業股
      份有限公司退保，當時投保薪資為16,500元，嗣於92年4
      月11日發生本件車禍，迄92年7月23日方由臺北縣警察局
      板橋分局加保，投保薪資為20,100元，有勞保局電子閘門
      查詢作業被保險人投保資料查詢單在卷可稽 (見本審卷第
      187頁)，是原告車禍前4個月即無就業投保，車禍後3個月
      方找到工作，應係事實。(2)原告車禍後即到處看門診，並
      未在同一家醫院完成整個的醫療，因此醫院無法依現有資
      料論斷勞動能力損失之程度，有行政院衛生署臺東醫院94
      年9月14日94東醫社字第0940004704號函在卷可按 (見本
      審卷第253頁)，是原告是否因車禍而喪失勞動能力，亦無
      從憑斷。惟原告自92年4月11日車禍受傷後至92年7月23日
      方再就業既係事實，則以行政院勞工委員會公告實施之基
      本工資每月15,840元計算，3個月共47,520元視為原告因
      傷致無法工作之損失應屬公允合理，此部分之請求，核屬
      有據，應予准許，逾此數額之請求，則乏依據，不能准許
      。
   4、精神慰撫金部分: 原告主張因車禍險些喪命，又受傷多處
      ，肉體、精神感受極大痛苦，故請求上開精神上之損害賠
      償等語，經本院斟酌被告甲○○係國中畢業，現在無業，
      已前是自耕農，月入約30,000元，已離婚無子女，現和姪
      子同住，房子是承租的，名下有土地1筆、汽車2輛。被告
      駕訓班乙○○係高農畢業，已婚，有3個小孩，女兒已出
      嫁，大兒子已婚獨立生活，小兒子服兵役，現住在自有的
      房子內，開設駕訓班，有6輛汽車，向農會貸款14,600,00
      0元未償，駕訓班現每月都虧損。而原告係初中畢業，已
      婚育有2男2女，現與妻子兒女及孫女同住，房子是自己的
      ，從事五金模具工作，月入約4、5萬元，除有薪資利息收
      入外名下尚有房屋土地各1筆等情，業據渠等分別陳述明
      確，且互不爭執真正，復有稅務電子閘門財產所得調件明
      細表 (見本審卷第100頁至107頁)附卷可佐，及兩造因本
      件車禍事故致個人、家庭生活皆遭受影響等一切情狀，認
      原告請求精神慰撫金80,000元，要屬適當，應予准許，逾
      此數額之請求，則嫌過高，為無理由。
六、綜上所述，被告甲○○於執行職務時，過失不法侵害原告之
    身體，對原告因而所受之損害在157,520元範圍內，應負損
    害賠償責任。被告駕訓班為其僱用人，亦應負僱用人之連帶
    損害賠償責任。再按保險人依本法規定給付之保險金，視為
    加害人或被保險人損害賠償金額之一部分；加害人或被保險
    人受賠償之請求時，得扣除之。強制汽車責任保險法第30條
    定有明文。本件原告受有4,000元之強制汽車責任保險理賠
    ，為兩造所不爭執 (見本審卷第262頁)，自堪信為真實，依
    上述法條規定，應由被告賠償金額中扣除，從而，原告依侵
    權行為損害賠償之法律關係，於請求被告連帶給付153,520
    元，及自94年5月15日起至清償日止，按年息5%計算之利息
    範圍內，為有理由，應予准許。逾此所為之請求，則屬無據
    ，為無理由，應予以駁回。再本件所命給付之金額未逾新臺
    幣500,000元，依民事訴訟法第389條第1項第5款規定，應依
    職權宣告假執行，併此敘明。
七、據上論結，本件原告之訴為一部有理由，一部無理由，依民
    事訴訟法第79條、第85條第2項、第389條第1項第5款，判決
    如主文。
中　　華　　民　　國　　94　　年　　10　　月　　19　　日
                  民事庭審判長法  官  王漢章
                              法  官  簡芳潔
                              法  官  曾宗欽
以上為正本，係照原本作成。
如對本判決上訴，須於判決送達後20日內向本院提出上訴狀
中　　華　　民　　國　　94　　年　　10　　月　　19　　日
                                書記官　蕭家玲
